臺灣高等法院臺南分院刑事判決
上　訴　人　臺灣臺南地方法院檢察署檢察官
被　　　告　甲○○
　　　　　　　　　　戶臺南縣永康市○○路○段194巷18號
　　　　　　　　　　(現另案於臺灣臺南分監執行中)
上列上訴人因被告違反毒品危害防制條例案件，不服臺灣臺南地
方法院96年度訴字第352號中華民國96年5月31日第一審判決（起
訴案號：臺灣臺南地方法院檢察署九十六年度毒偵字第五七四號
），提起上訴，本院判決如下：
    主      文
原判決撤銷，發回臺灣臺南地方法院。
    理      由
一、公訴意旨略以：被告甲○○基於施用第一級毒品海洛因之犯
    意，於民國 (下同)95 年9月6日早上11時許，在臺南縣永康
    市○○路某加油站廁所內，以針筒注射方式，施用第一級毒
    品海洛因一次。嗣於95年9月7日中午12時許，在臺南縣仁德
    鄉○○路二二二號地下室三樓，因另案涉嫌竊盜案件，為警
    查獲時，發現其右手臂有針孔痕跡，經詢問後，方供陳上情
    ，並經其同意採集尿液檢體送驗結果，呈鴉片類陽性反應，
    始為警循線查獲。因認被告甲○○涉犯毒品危害防制條例第
    十條第一項之施用第一級毒品罪嫌云云。
二、原審判決略以：本件被告於上述時地，為警查獲後移送檢察
    官偵查，且經檢察官以被告施用第一級毒品犯行，與本院九
    十五年度訴字第一五一六號案件同一被告經起訴之施用第一
    級毒品行為，存有「集合犯」之實質上一罪關係，而就該判
    決提起上訴，並移請上訴審法院併案審理。該案上訴後，經
    本院以九十五年度上訴字第一四一一號判處被告有期徒刑十
    月（下稱該案件為「前案」）在案等情，原審則認(一)被告在
    特定期間內多次施用海洛因犯行，符合舊法對於連續犯規定
    強調「概括犯意」及「罪名同一」之主、客觀要件，原得依
    廢止前刑法第五十六條連續犯之規定論以裁判上一罪，但新
    法已將連續犯之規定廢除，對於部分習慣犯，例如竊盜、吸
    毒等犯罪，是否會因適用數罪併罰而使刑罰過重產生不合理
    之現象一節，在實務運用上應可參考德、日等國之經驗，委
    由學界及實務以補充解釋之方式，發展接續犯之概念，對於
    合乎「接續犯」或「包括的一罪」之情形，認為構成單一之
    犯罪，以限縮數罪併罰之範圍，業經刑法第五十六條廢止理
    由詳予指明。(二)惟「接續犯」之成立係以時、空密接性為前
　　提要件，即透過對於同一法益之同種類侵害行為繼續不間斷
  　之實行，業已稀釋個別行為之獨立性，致使刑法評價時將之
    視為單一、整體之犯罪行為，以符合社會一般人對於行為概
    念之認知，並與行為人之犯罪目的相互結合。惟施用毒品各
    次施用第一級毒品海洛因抵癮之行為，明顯可分而具有獨立
    性，核與前揭接續犯「數行為於同時同地或密切接近之時地
    實施」之特性並不相符，尚難認合於「接續犯」之前提要件
    。(三)刑事法若干犯行之行為態樣，本質上原具有反覆、延續
  　實行之特徵，立法時既予特別概括犯意，在密切接近一定時
    、地持續實行之複次行為，倘依社會通念，於客觀上認為符
    合一個反覆、延續性之行為觀念者，於刑法評價上，即應成
    立一罪。毒品危害防制條例所規定之施用第一級毒品犯行，
    因鑑於施用毒品者，大多具有「成癮性」，為貫徹社會防制
    毒品之期盼，對施用毒品者，有施以「斷癮」之必要，乃就
    施用毒品行為，先為生理治療及心理復健之保安處遇，因而
    以令入勒戒處所觀察、勒戒方式，戒除其身癮，若仍無法戒
    除，有繼續施用毒品之傾向，再令入戒治處所施以強制戒治
    ，以戒除其心癮，倘上開保安處遇猶無法收其遮斷毒癮之實
    效，方以刑罰追訴處罰，此為毒品危害防制條例第二十、二
    十三條所明定，足見施用第一級或第二級毒品罪，本即預定
    其因成癮而有反覆實行施用毒品之性質，於刑法評價上，即
    得以集合犯論以一罪（最高法院九十六年度台上字第一八○
    二號判決意旨參照）。(四)本件被告於原審準備程序時供陳：
　  伊自九十五年一月從勒戒所出來後約兩個月開始施用第一級
    毒品海洛因，從那時開始就幾乎每天施用而有成癮等語（原
    審卷第十六頁）；而被告於九十五年五月二十七日凌晨零時
　　五十分許、同年八月五日晚間十時三十分許、同年八月十日
  　晚間某時及同年九月七日下午二時二十分許為警採尿送驗結
    果，均呈嗎啡陽性反應，業經本院調閱「前案」卷宗核閱無
    誤。倘被告僅偶有施用海洛因行為，絕無可能在不到四個月
    期間，即為警查獲上開四次。可見被告上開供陳應係實情，
    被告自前次觀察、勒戒出所後至九十五年九月七日為警查獲
    期間施用海洛因多次行為，確因成癮而反覆為之甚明。綜上
    ，本院認為本件與「前案」仍應存在集合犯之實質上一罪關
    係，避免產生刑罰過度評價之結果。(五)而被告上開「前案」
    ，經本院於九十六年一月三十日以九十五年度上訴字第一四
    一一號判處有期徒刑十月，而「前案」因未經當事人上訴，
    於九十六年二月二十六日確定，有臺灣高等法院被告全國前
    案紀錄表在卷可查。且經宣示之判決，於最後審理事實法院
    宣示判決後始行發生之事實，已非該法院所得審判，即為該
    案判決之既判力所不及，是其既判力對於時間效力之範圍，
    自應以最後審理事實法院之宣示判決日為判斷之標準，亦即
    ，經宣示得上訴於最高法院之第二審刑事判決，如未據上訴
    ，其既判力之時點，應至宣判日為準。是被告上開「前案」
    之既判力，自應及於本案被告經起訴之犯行，而對本件諭知
    被告免訴之判決等情，固非無見。
三、本院經查：
　(一)被告甲○○於95年3月間某日起至同年8月3日14時止，分別
 　 在臺南縣永康市大灣大廟廁所內、大灣加油站等地施用第一
　　級毒品之犯行，業經本院95上訴字第1411號於96年1月30日
    判處有期徒刑十月確定在案，並有上開判決書一份附卷足稽
    。惟被告仍不知悔改，又於95年9月6日早上11時許，在臺南
    縣永康市○○路某加油站廁所內，以針筒注射方式，施用第
    一級毒品海洛因一次，經警於95年9月7日查獲採集尿液檢體
    送驗結果，呈鴉片類陽性反應等情，並有長榮大學95年10月
    16日尿液檢驗報告書附卷可稽。
  (二)按刑法第56條連續犯之規定，業於94年2月7日修正公布刪除
    ，並於95年7月1日施行，而依新法對於上開反覆實施犯罪模
    式之對應處置，除合於「接續犯」或「包括一罪」之情形外
    ，則僅能依數罪併罰之規定個別處斷。又連續數行為而犯同
    一之罪名，部分之數行為，發生在新法施行前者，新法施行
    後，該部分適用最有利於行為人之法律，若其中部分之一行
    為或數行為，發生在新法施行後者，該部分不能論以連續犯
    ( 最高法院95年第8次刑事庭會議決議意旨參照)。而依最高
    法院86年台上字第3295號判例意旨，數行為於同時同地或密
    切接近之時地實施，侵害同一之法益，各行為之獨立性極為
    薄弱，依一般社會健全觀念，在時間差距上，難以強行分開
    ，在刑法評價上，以視為數個舉動之接續施行，合為包括之
    一行為予以評價，較為合理，方屬接續犯之範疇，足見「接
    續犯」之成立，係以時、空密接性為前提要件，即透過對於
    同一法益之同種類侵害行為繼續不間斷之實行，業已稀釋個
    別行為之獨立性，致使刑法評價時將之視為單一、整體之犯
    罪行為，以符合社會一般人對於行為概念之認知，並與行為
    人之犯罪目的相互結合；至於學理上「包括一罪」概念中，
    與施用毒品之犯罪型態較有關聯者，應屬「集合犯」之態樣
    ，此即依一般社會通念，特定犯罪行為具有反覆實施之特性
    ，立法者於制定刑罰法律之初，亦已認知該種行為類型之反
    覆性，而有意藉由法條中客觀構成要件之行為要素，涵括上
    開具有反覆實施特性之數個犯罪行為，仍僅接受一次刑法之
    評價為已足。然而施用毒品犯罪，或為零星偶一之施用，或
    長期不間斷的反覆施用，均有其可能性，自難認立法者於制
    定刑罰法律之初，已認知施用毒品行為必屬具反覆性之犯罪
    ，且有意藉由法條中客觀構成要件之行為要素，涵括上開具
    有反覆實施特性之數個犯罪行為。
  (三)又連續數行為而犯同一之罪名，部分之數行為發生在新法施
    行前者，新法施行後，該部分適用最有利於行為人之法律。
    若其中部分之一行為或數行為，發生在新法施行後者，該部
    分不能論以連續犯（最高法院95年第8次刑事庭會議決議參
    照）。95年7月1日施行之刑法，已刪除連續犯之規定，而先
    後多次施用毒品之行為，以往法院之一致見解均認為個別施
    用行為均構成一罪，僅因時間緊接、所犯構成要件相同而論
    以連續犯，【豈能因刑法修正後，即將原屬連續犯罪質之行
    為，轉變成集合犯而論以一罪？】因此，連續犯廢除後，原
    屬連續犯之行為，應論以數罪。再者，實務上最高法院歷來
    僅將專以觸犯該等法條之罪，為其日常生活之職業者之常業
    犯，認為其性質上屬多數行為之集合犯，在法律上將之擬制
    為一罪，即學理上稱之實質上一罪（最高法院92年台上字第
    5115號判決、92年台上字第4959號判決、93年台上字第36
    09號判決、94年台上字第4567號判決)，而本次刑法修正既
    依據「刑罰公平原則」之考量，刪除有關連續犯之規定，並
    將含有連續犯性質之常業犯一併全數刪除 (參見刑法修正草
    案總說明)，如再以集合犯之概念評價多數施用毒品之行為
    ，即有不當，因此，多次施用毒品犯罪之行為，當無論以「
    集合犯」之餘地，此時則應回歸一般刑法上行為單、複數之
    認定，而予論罪科刑，較稱妥適。本件被告甲○○曾於95年
    3月間到95年8月3日14時許施用第一級毒品海洛因，為警於
    95年8月5日查獲，經採尿送驗有毒品嗎啡反應，並經本院95
    年上訴字第1411號判處有期徒刑十月確定，竟仍不知悔改，
    復另行起意，又於95年9月6日早上11時許，在臺南縣永康市
    ○○路某加油站廁所內，以針筒注射方式，施用第一級毒品
    海洛因一次。嗣於95年9月7日中午12時許，在臺南縣仁德鄉
    ○○路二二二號地下室三樓，經警採集尿液檢體送驗結果，
    呈鴉片類陽性反應，則被告在95年8月3日14時許施用第一級
    毒品海洛因經警於95年8月5日查獲後，又於95年9月6日早上
    11時許施用第一級毒品海洛因，經警於95年9月7日查獲, 則
    二罪相距已逾一個月餘之久，並無事證足認被告，係於同時
    、地或密切接近之時、地施用毒品，故各該施用毒品犯行明
    顯可分而具有獨立性，其所為自與最高法院86年臺上字第32
    95號判例所稱「數行為於同時同地或密切接近之時地實施」
    之特性並不相符，已難認合於「接續犯」之前提要件，亦不
    能依「集合犯」逕將被告上開施用海洛因之犯行論以「包括
    一罪」。
  (四)又若施用毒品者經警查獲驗尿有毒品反應移送法辦後，在未
    判決前所為之再施用毒品行為，若一概均將之視為「集合犯
    」或「接續犯」處理，顯然有默認審理中之施用毒品者均係
    合法行為，若該案經五、六年始確定，則該施用毒品者可享
    用五、六年施用毒品之寬典，當非刪除連續犯之立法本意。
四、綜依上所述，本件被告甲○○於95年8月3日14時許施用第一
    級毒品海洛因，為警查獲，經採尿送驗有毒品嗎啡反應後，
    又於95年9月6日早上11時許，施用第一級毒品海洛因，復經
    警查獲再經警採尿送驗有毒品嗎啡反應，前後二行為，何以
    不能認為可分而具有獨立性？又連續犯刪除之本意，即在一
    罪一罰，何以又將具有可分並具獨立性之犯罪概以「包括的
    一罪」解釋，反較刪除連續犯前之罪責為輕？因而本件被告
    甲○○又於95年9月6日早上11時許，施用第一級毒品海洛因
    之行為，揆之上開所述，似應認係另行起意，惟原審卻以「
    集合犯」論處，認被告又於95年9月6日早上11時許，施用第
    一級毒品海洛因行為為本院95年度上訴字第1411號既判力效
    力所及，而為被告免訴判決之諭知，尚有未洽，並有再研究
    之餘地。檢察官上訴意旨，亦執此指摘原判決不當，為有理
    由，原判決既有可議，本院爰不經言詞辯論，依法將原判決
    撤銷改判，並為審級利益，發回另由原審法院為妥適之裁判
    。
據上論斷，應依刑事訴訟法第369條第1項後段、第372條，判決
如主文。
中　　華　　民　　國　　96　　年　  7　　 月　  18　  日
                  刑事第五庭　審判長法　官  楊明章
                                    法　官  戴勝利
                                    法　官  顏基典
以上正本證明與原本無異。
如不服本判決，應於收受本判決後十日內向本院提出上訴書狀。
其未敘述上訴理由者並得於提起上訴後十日內向本院補提理由書
狀（均須按他造當事人之人數附繕本）「切勿逕送上級法院」。
　　　　　　　　　　　　　　　　　　書記官  呂嘉文
中　　華　　民　　國　　96　　年　　7 　　月　　18　　日
